【裁判字號】    91,上,277
【裁判日期】    920129
【裁判案由】    損害賠償
【裁判全文】
臺灣高等法院民事判決  九十一年度上字第二七七號
    上  訴  人  甲○○
    上  訴  人  乙○○
    被  上訴人  丙○○
右當事人間請求損害賠償事件，上訴人對於中華民國九十一年一月七日臺灣桃園地方
法院八十九年度重訴字第一二二號第一審判決提起上訴，本院判決如左：
    主    文
原判決關於命上訴人連帶給付超過新台幣貳佰萬肆仟玖佰捌拾玖元及其利息部分，並
該部分假執行之宣告，暨訴訟費用之裁判均廢棄。
右開廢棄部分，被上訴人在第一審之訴及其假執行之聲請均駁回。
其餘上訴駁回。
第一、二審訴訟費用由上訴人連帶負擔二分之一；餘由被上訴人負擔。
原判決第四項所命被上訴人提供之假執行擔保金額變更為「新台幣柒拾萬元」。上訴
人甲○○如於假執行程序實施前，以新台幣貳佰萬肆仟玖佰捌拾玖元預供擔保，得免
假執行。
    事    實
甲、上訴人甲○○方面：
一、聲明：(一)原判決不利上訴人部分廢棄。(二)右廢棄部分，被上訴人在第一審之訴駁
    回。(三)如受不利之判決，請准供擔保免於假執行。
二、陳述：除與原判決記載相同者，茲引用之外，補稱：
(一)、原判決認本件係因上訴人甲○○未得被上訴人之同意前往新竹商銀，由上訴人在
    借據上偽簽被上訴人之姓名為連帶保證人，並辦理對保。但原判決及原法院刑事
    判決均認定上訴人僅於借據上簽具被上訴人之姓名為連帶保證人，而抵押權設定
    契約書及其他文書之被上訴人簽名均非上訴人所偽造，依銀行之放款習慣，上訴
    人之行為尚不足致令銀行撥款，故上訴人對於被上訴人因銀行撥款行為所生之損
    害並無因果關係。且上開銀行撥款之行為，尚有第三人介入，因並無證據證明上
    訴人與第三人有共謀或意思聯絡之情形，因此上訴人與該第三人亦不負共同侵權
    責任。
(二)、又被上訴人稱伊無授權上訴人乙○○得以其名義為借款行為，並稱對於借款所使
    用之印章並無記憶。但除上開印章之外，乙○○尚持有被上訴人之身分證等其他
    私密物品，因此上訴人乙○○顯有得被上訴人授權辦理借款之情事。惟被上訴人
    亦稱其身分證己遺失，然被上訴人此開辯解，未免太過巧合，而難取信於人。
(三)、且損害賠償應以填補債權人所受之損害及所失之利益為限。上訴人縱偽造被上訴
    人之簽名於借據上，然對被上訴人之損害至多亦僅及於本金、利息、遲延利息、
    違約金等之債務（即原法院八十七年度訴字第三三七號民事判決主文所示新台幣
      (下同)二百萬元之範圍）。但原審竟以房屋之估價，及受執行金額計算出被害
    人之損害額為四百一十五萬元，顯有違填補損害原則。況系爭被上訴人所有位於
    台北縣鶯歌鎮○○路二五七之一號及其土地（下稱系爭房地）經鑑定之價值雖為
    二百七十八萬七千四百三十一元，但該金額為拍賣之參考價格，實際拍賣之價額
    僅為一百二十四萬一千元。因此被上訴人因系爭房屋被拍賣損失之金額應為一百
    二十四萬一千元，非原審所認定之二百七十八萬七千四百三十一元。
    此由訴外人新竹商銀於拍賣系爭房地後，尚不足一百三十六萬三千九百八十九元
    ，而扣押上訴人對於第三人行政院國軍退除役官兵輔導委員會台北榮民技術勞務
    中心（下稱台北榮民技術勞務中心）之債權可證。故原審所認定被上訴人因系爭
    房地被拍賣所受之損失為二百七十八萬七千四百三十一元，係有不當。
(四)、再者，據上訴人乙○○於原法院刑事庭調查時供稱，向訴外人新竹商銀借款之二
    百萬元金額中，有六十萬元係用以清償系爭房地先前向桃園縣桃園市農會貸款之
    款項，因此該六十萬元之部分，被上訴人受有利益，自當予以扣除。故被上訴人
    實際所受之損害僅為一百四十萬元，而原審未予詳究即予認定，所為判決自有未
    合。
乙、上訴人乙○○未於準備程序及言詞辯論期日到場，亦未提出書狀作何聲明或陳述
    。
丙、被上訴人丙○○方面：
一、聲明：上訴駁回。
二、陳述：除與原判決記載相同者，茲引用之外，補稱：
(一)、共同侵權係共同行為人均已具備侵權行為之要件，且以各行為人故意或過失不法
    之行為，均係所生損害之共同原因即為成立。而證人鄭順元亦於本院八十九年上
    字第一六二六號民事事件調查時，到庭證稱，連帶保證人部分，當時一定是乙○
    ○要借款，我們要求配偶為連帶保證人，乙○○也同意所以我們就這樣辦理。故
    若上訴人甲○○、乙○○未共同在借據上連帶保證人處偽造被上訴人簽名，則訴
    外人新竹商銀即不會核准本件抵押借款，上訴人乙○○亦無法順利貸得款項，致
    被上訴人所有之房地（按該房地雖登記所有人為上訴人乙○○，但實際上係被上
    訴人所有）遭拍賣，並致被上訴人喪失對於台北榮民技術勞務中心之債權一百三
    十六萬三千九百八十九元。被上訴人上開損害顯與上訴人甲○○與乙○○所為共
    同不法侵害之行為有因果關係。
(二)、又物因侵權行為而受損害，請求金錢賠償，其有市價者，應以請求時或起訴時之
    市價為準。被害人如能證明在請求或起訴前，有具體事實，可獲得較高之價格者
    ，應以該較高之價格為準。而本件系爭房地遭訴外人新竹商銀查封後，鑑定結果
    為二百九十萬元，因此系爭房地既為被上訴人所有，則被上訴人自可請求上開二
    百九十萬元之損害賠償以代回復原狀。至於房地實際拍賣之價格並非一定，當不
    可為代回復原狀所需之費用。故上訴人主張應以實際拍賣之價格計算被上訴人之
    損害，於法不合。且被上訴人既遭冒簽為連帶保證人，則對於上訴人乙○○所積
    欠訴外人新竹商銀之債務、利息、違約金、強制執行費用等負人之無限責任。
    因此系爭房地遭拍賣後，新竹商銀仍就不足與利息執行費之部分（即一百三十六
    萬三千九百八十九元），對被上訴人對於台北榮民技術勞務中心之債權予以假扣
    押。準此，原審以上開二者合計被上訴人因上訴人共同侵權行為所受之損害，並
    無違誤。
(三)、至於上訴人指上訴人乙○○向新竹商銀借得之本金二百萬，並以其中之六十萬元
    償還與被上訴人共同向農會之借款，故被上訴人實際之損害應僅為一百四十萬元
    。但上訴人並未將利息、遲延利息、違約金等予以計算，自無法填補被上訴人因
    上訴人等之不法行為所受之損害。
    理      由
甲、程序方面：
一、原審判決上訴人等應連帶給付，雖僅甲○○一人提起上訴，惟其提出之抗辯非僅
    基於其個人之關係，且其提起上訴之行為就形式上觀之，有利於原審共同被告，
    依民事訴訟法第五十六條第一款規定，其效力自及於乙○○，合先予敘明。
二、本件上訴人乙○○未於言詞辯論期日到場，核無民事訴訟法第三百八十六條各款
    所列情形，爰依被上訴人之聲請，由其一造辯論而為判決。
乙、實體方面：
一、被上訴人起訴主張：上訴人乙○○及其兄即上訴人甲○○二人，明知被上訴人未
    同意擔任伊向新竹商銀借款之連帶保證人，上訴人乙○○竟偽刻被上訴人之印章
    ，於八十二年五月二十五日在新竹商銀與該銀行承辦人周俊宏簽訂借據及辦理對
    保手續，並以登記其名下之坐落台北縣鶯歌鎮○○段大湖小段四四四之九地號土
    地應有部分五分之一及其上門牌號碼台北縣鶯歌鎮○○路二五七之一號三樓建物
    （即系爭房地）為共同擔保，設定最高限額二百四十萬元之抵押權，向新竹商銀
    借款，並由上訴人甲○○在借據上連帶保證人處偽造被上訴人之簽名，以使乙○
    ○能順利貸得二百萬元，致系爭房地遭法院拍賣而受有損害。又被上訴人係遭冒
    簽為連帶保證人，對前開債務及其利息、違約金、強制執行費用等須負「人之無
    限責任」，而系爭房地遭新竹商銀拍賣所得價金，尚不足清償該銀行之債權，該
    銀行已另就被上訴人對於第三人台北榮民技術勞務中心之債權在一百三十六萬三
    千九百八十九元及利息、執行費範圍內為扣押。系爭房地價額，經中興鑑定顧問
    股份有限公司鑑價為二百七十八萬七千四百三十一元，加上新竹商銀對被上訴人
    追償之債權一百三十六萬三千九百八十九元，合計為四百一十五萬一千四百二十
    元，自係被上訴人所受之損害等情。爰依共同侵權行為之法則，求為命上訴人連
    帶如數賠償及自刑事附帶民事起訴狀送達之翌日起算法定遲延利息之判決。(原
    審判決上訴人應連帶給付四百一十五萬一千四百二十元，及其中二百七十八萬七
    千四百三十一元自八十八年五月七日起，一百三十六萬三千九百八十九二自八十
    九年四月十三日起，均至清償日止，按週年利率百分之五計算之利息，駁回被上
    訴人其餘利息之請求，被上訴人未就其敗訴部分聲明不服，該部分判決業已確定
    )。
二、上訴人甲○○則以：伊在借據上連帶保證人處代簽被上訴人丙○○之姓名，係因
    被上訴人之妻即上訴人乙○○告知被上訴人工作繁忙而委託伊代簽，被上訴人顯
    有授權上訴人乙○○辦理抵押借款情事；又，上訴人甲○○僅於借據上代為簽名
    ，此與被上訴人因銀行撥款行為所生之損害並無相當因果關係；且被上訴人實際
    所受之損害僅為一百四十萬元而已等語置辯。
三、查，上訴人乙○○於八十二年五月二十五日在新竹商銀與該銀行承辦人周俊宏簽
    訂借據及辦理對保手續，並以登記其名下之系爭房地 (實則為被上訴人於六十九
    年、七十年間出資購得，已經被上訴人起訴判決更名登記確定，見臺灣板橋地方
    法院八十六年度家訴字第五六號民事判決) 為共同擔保，設定最高限額二百四十
    萬元之抵押權，向新竹商銀借款，並由上訴人甲○○在借據上連帶保證人處偽造
    被上訴人之簽名，以使乙○○能順利貸得二百萬元，嗣乙○○未能依約清償，經
    新竹商銀訴請判決「被上訴人應與上訴人乙○○連帶給付二百萬元，及自八十四
    年六月十二日起至清償日止，按年息百分之十一點三五計算之利息，並自民國八
    十四年七月十二日起至清償日止，逾期六個月以內者，按上開利率百分之十，逾
    期六個月以上者，按上開利率百分之二十計算之違約金。」確定在案 (見原審卷
    (一)二四頁原法院八十七年度訴字第三二七號民事判決) 。又，新竹商銀據此執行
    名義，聲請臺灣板橋地方法民事執行處八十七年執字第二六五三號執行事件，強
    制執行被上訴人所有系爭房地，經委請中興鑑定顧問股份有限公司鑑價為二百七
    十八萬七千四百三十一元，並於八十七年十一月二十四日由訴外人施秀娥以一百
    二十四萬一千元拍定取得系爭不動產，致被上訴人喪失其所有權；且因新竹商銀
    以被上訴人為本件借款之連帶保證人，乃就不足清償部分，復就被上訴人對於第
    三人台北榮民技術勞務中心之債權在一百三十六萬三千九百八十九元及利息、執
    行費範圍內為扣押，按月收取被上訴人之薪資等情，業經被上訴人提出臺灣板橋
    地方法院八十六年度家訴字第五六號民事判決、確定證明書、臺灣板橋地方法院
    不動產權利移轉證明書、臺灣台北地方法院執行命令為證，復經原法院調閱臺灣
    板橋地方法院八十七年度執字第二六五三號清償債務強制執行事件卷宗及臺灣台
    北地方法院八十九年度執字第五一九一號清償債務強制執行事件卷宗查明屬實，
    並為上訴人所不爭執，自堪信為真實。
四、上訴人甲○○雖辯稱：被上訴人有授權上訴人乙○○辦理借款情事；且伊僅於借
    據上代為簽名，此與被上訴人因銀行撥款行為所生之損害並無相當因果關係云云
    ；惟查：
(一)、新竹商銀辦理本件借貸之對保人員周俊宏於本法院八十九年上訴字第一六二六號
    偽造文書等刑事案件八十九年七月十七日調查程序期日證稱：「‧對保時當事人
    一定要親自簽名，本件借據上面的金額是我寫的沒錯，連帶保證人要本人在我面
    前寫，‧」；上訴人乙○○在上開刑事案件亦陳稱：「當天我哥哥有一同與我去
    銀行辦貸款。」（見臺灣桃園地方法院八十八年度訴字第四二六號偽造文書刑事
    案件第二十三頁背面）「‧‧‧甲○○所簽的是另壹張文件，我記得在銀行裡面
    簽的名字。」等語（見上開本院八十九年七月十七日訊問筆錄）；本件借據上連
    帶保證人「丙○○」之署名，係上訴人甲○○所簽，復經其自認屬實（見原法院
    八十九年六月二十九日言詞辯論筆錄），可見上訴人甲○○辯稱伊僅在借據上簽
    名，未到銀行辦理借款對保云云，並非可採。另證人周俊宏於本案刑事偵查中結
    證：伊當時有核對丙○○身分證無訛，但因時間已久伊不記得是丙○○或甲○○
    簽名的。但對保一定要到銀行親辦，銀行絕對不能同意在家裡簽名等語。（見八
    十八年度偵字第三五六六號偵查卷第八十一頁背面），又於原法院調查程序期日
    證稱：「我們在對保的時候不會特別注意面貌，只會注意到所提身分證字號及鋼
    印等。」等語；上訴人乙○○雖於上開刑事案件復辯稱：丙○○有去銀行對保云
    云；然果如被上訴人確曾至銀行辦理對保，何以不親自在借據上連帶保證人處簽
    名，衡情實無委由上訴人甲○○代簽之必要。至證人周俊宏雖復在被上訴人與新
    竹商銀間塗銷抵押權登記事件（板橋地方法院八十五年度訴字第二六二號）八十
    五年四月十日審理時證稱：「被上訴人（即告訴人丙○○）有至銀行辦理對保手
    續，丙○○在我面前印鑑卡、約定書上簽名蓋章，之後我在見證欄上蓋章核對，
    當時我有核對身分證，來的人的確是丙○○本人無訛。」云云；惟與其於上開刑
    事案件所證各語不符，且與事實有違，應係其本人辦理對保手續不夠嚴謹，未詳
    細核對身份証，事後為推卸責任，變更其陳述，顯非可採。足見被上訴人主張其
    本人並未至銀行為上訴人乙○○辦理借款擔任連帶保證人乙節，係屬真實。此外
    ，上訴人甲○○復未能舉證證明被上訴人有委託伊代為簽名之事實，所辯：乙○
    ○告訴伊被上訴人在台北很忙，故委託伊簽名云云，殊無足取。
(二)、又，系爭抵押借款相關之抵押權設定契約書等文書上所蓋被上訴人「丙○○」之
    印文，亦為被上訴人否認為真正，且與被上訴人在桃園縣桃園戶政事務所辦理登
    記之印鑑不符，而被上訴人自六十八年五月十日辦理印鑑登記，迄至八十八年八
    月十日遷移戶籍為止，並未變更該印鑑，經桃園縣桃園戶政事務所函覆明確，有
    該所九十一年八月十六日桃市戶字第○九一○○○八五六七號函及印鑑卡附本院
    卷第五七、五八頁可按；上訴人甲○○復未能舉證證明被上訴人有將印章及身份
    證交予乙○○之事實，所辯被上訴人授權乙○○辦理本件抵押借款，亦不足為取
    。
    況上訴人二人被訴共同行使偽造私文書罪，業經判決有罪確定在案，有原法院八
    十八年度訴字第四二六號、本院八十九年度上訴字第一六二六號、最高法院九十
    一年度台上字第七一五八號刑事判決可稽。綜上，本件被上訴人主張係上訴人二
    人未得被上訴人同意，前往新竹商銀，由甲○○在借據上偽簽被上訴人丙○○之
    姓名為連帶保證人，並辦理對保，共同不法侵害被上訴人之權利，堪予認定為真
    實。
(三)、按民法第一百八十四條第一項前段規定侵權行為以故意或過失不法侵害他人之權
    利，且損害之發生及損害與原因間有相當因果關係，為其成立要件；而所謂之不
    法行為與損害間應有相當因果關係，則係以行為人之行為所造成的客觀存在事實
    ，為觀察的基礎，並就此客觀存在事實，依吾人智識經驗判斷，通常均有發生同
    樣損害結果之可能者，該行為人之行為與損害間，即有因果關係。且按共同侵權
    行為係共同行為人均已具備侵權行為之要件，且以各行為人故意或過失不法之行
    為，均係所生損害之共同原因即為成立。茲查，系爭房地乃上訴人乙○○在與被
    上訴人婚姻關係存續中於六十九年、七十年所取得，依民法親屬編修正前第一千
    零十七條第二項：聯合財產中夫之原有財產及不屬於妻之原有財產之部分，為夫
    所有之規定，系爭房地之所有權仍屬於被上訴人。新竹商銀於另案臺灣板橋地方
    法院八十五年訴字第二六二號塗銷抵押權登記事件言詞辯論期日，自承：「我銀
    行在辦理七十四年六月五日之前登記為妻之房地抵押權設定時，會要求提出夫之
    同意書或以夫為連帶保證人，本件乙○○未提出被上訴人丙○○同意書，故以被
    上訴人為連帶保證人。」，有該日筆錄附原審卷第八二、八三頁可稽；新竹商銀
    承辦人員即證人鄭順元在本院八十九年度上訴字第一六二六號調查中，亦到庭結
    證：「連帶保證人部分，當時一定是乙○○要借款，我們要求配偶為連帶保證人
    ，乙○○也同意所以我們就這樣辦理」等語  (見本院卷第四九、五○頁)；足見
    依吾人社會經驗法則及金融業一向之貸款習慣，若非上訴人甲○○、乙○○二人
    共同在借據上連帶保證人處偽造被上訴人之簽名，使新竹商銀誤信被上訴人願擔
    任連帶保證人，上訴人乙○○即無法順利向新竹商銀貸得本件借款，被上訴人亦
    不致受該銀行之追索，必需擔負連帶保證責任，其所有系爭房地即不致遭該銀行
    聲請拍賣而使被上訴人喪失所有權，並致喪失對於台北榮民技術勞務中心之債權
    一百三十六萬三千九百八十九元；是則，客觀上判斷，被上訴人所受之損害與上
    訴人共同不法侵害行為，自有相當因果關係，洵屬無疑。至新竹商銀之承辦人員
    在本件貸款程序中，是否有疏失或故意介入之情事，無礙上訴人共同侵權行為之
    成立，上訴人甲○○辯稱新竹商銀撥款之行為，尚有第三人介入，且無證據證明
    伊與該第三人有共謀或意思聯絡之情形，伊不負共同侵權行為責任，亦屬無據。
五、從而，被上訴人依共同侵權行為之法律關係請求上訴人連帶賠償其所受損害，於
    法有據。被上訴人雖主張其因此所受之損害包括喪失系爭房地之所有權及對於台
    北榮民技術勞務中心之債權合計四百一十五萬一千四百二十元；惟按損害賠償應
    以填補債權人所受之損害及所失之利益為限，經查；
(一)、上訴人共同偽造被上訴人之印文及署押於借據等文書，致抵押貸款二百萬元，被
    上訴人雖因此負擔連帶保證責任，惟除有其他特別具體情事之外，依前開損害填
    補原則，被上訴人所受損害應僅及於貸款本金、利息、遲延利息、違約金等之債
    務，亦即原法院八十七年度訴字第三三七號民事判決主文所示之範圍。被上訴人
    所有系爭房地於強制執行程序中，經臺灣板橋地方法民事執行處八十七年執字第
    二六五三號執行事件，委請中興鑑定顧問股份有限公司鑑價為二百七十八萬七千
    四百三十一元，為兩造所是認  (被上訴人言詞辯論意旨狀誤為二百九十萬元)；
    惟不動產之交易價格額決於諸多因素，不一而足，上開鑑定金額僅供為拍賣之參
    考價格，系爭房地實際之價值仍應以拍定之價額一百二十四萬一千元為依準。被
    上訴人既未舉證證明在其請求及起訴之前，有何可以獲得較高價格之具體事實，
    是以，被上訴人因系爭房屋被拍賣損失之金額應為一百二十四萬一千元，而非上
    開鑑定估算之價格。被上訴人依民法第二百十三條第一項、第三項規定及最高法
    院八十三年上字第九九二號判決意旨，主張其回復系爭房地原狀之必要費用為二
    百七十八萬七千四百三十一元，尚屬無據。
(二)、又，上訴人抗辯乙○○所借得之本件貸二百萬元金額中，有六十萬元係用以清償
    系爭房地先前以上訴人乙○○及被上訴人二人名義向桃園縣桃園市農會抵押貸款
    之款項，該六十萬元部分，被上訴人受有利益，應予扣除等語；為被上訴人所不
    爭執，並經乙○○在前開刑案審理中迭次供稱屬實，且有土地、建物登記簿謄本
    附原審卷(一)第六九至八二頁可憑，堪予採信。被上訴人因此債務減少，故此部分
    自應予扣除，則被上訴人就系爭房地實際所受之損害為六十四萬一千元。
(三)、再者，新竹商銀就查封拍賣系爭房地後，不足清償之債權就被上訴人對第三人台
    北榮民技術勞務中心之薪資債權在一百三十六萬三千九百八十九元續為強制執行
    ，自八十九年四月二十九日起迄九十一年十二月二十五日止，已執行四十一萬六
    千四百五十元，有計算表及新竹商銀歷來收據可證（本院卷第一五五至一七五頁
    ），且迄今仍繼續按月執行被上訴人薪資三分之一，被上訴人主張其受有此部分
    之損害，自屬可採。
六、綜上所述，被上訴人依共同侵權行為之法律關係請求上訴人連帶賠償其所受喪失
    系爭房地之所有權及對於台北榮民技術勞務中心之債權合計四百一十五萬一千四
    百二十元之損害，及自本件刑事附帶民事訴訟起訴狀繕本送達之翌日即八十八年
    五月七日起至清償日止，按週年利率百分之五計算之遲延利息，除原審判決確定
    部分外，在請求上訴人連帶賠償二百萬四千九百八十九元，及其中六十四萬一千
    元自八十八年五月七日起，其中一百三十六萬三千九百八十九元自臺灣臺北地方
    法院執行命令於八十九年四月十三日送達第三人台北榮民技術勞務中心起，均至
    清償日止之利息部分，為有理由，應予准許。逾此範圍之請求為無理由，應與其
    假執行之聲請，併予駁回。原審就超過上開應准許部分，為上訴人敗訴之判決，
    並為假執行之宣告，自有未洽。上訴意旨就此部分指摘原判決不當，求予廢棄改
    判，為有理由。至於上開應准許部分，原審判命上訴人如數連帶給付，並為假執
    行之宣告，核無違誤，上訴意旨，就此部分，仍執陳詞，指摘原判決不當，求予
    廢棄，為無理由，應予駁回。並依上訴人甲○○之聲請，為免為假執行之宣告。
七、因本案事證已臻明確，兩造其餘主張陳述及所提之證據，均毋庸再予審酌，附此
    敘明。
八、據上論結，本件上訴為一部有理由，一部無理由，判決如主文。
中      華      民      國      九十二    年    一    月    二十九      日
                                  民事第三庭
                                      審判長法  官  張  宗  權
                                            法  官  陳  永  昌
                                            法  官  吳  秀  美
右正本係照原本作成。
如不服本判決，應於收受送達後二十日內向本院提出上訴書狀，其未表明上訴理由者
，應於提出上訴後二十日內向本院補提理由書狀（均須按他造當事人之人數附繕本）
上訴時應提出委任律師或具有律師資格之人之委任狀；委任有律師資格者，另應附具
律師及格證書及釋明委任人與受任人有民事訴訟法第四百六十六條之一第一項但書或
第二項（詳附註）所定關係之釋明文書影本。
中      華      民      國      九十二    年    二    月      十        日
                                            書記官  常  淑  慧
附註：
民事訴訟法第四百六十六條之一（第一項、第二項）：
對於第二審判決上訴，上訴人應委任律師為訴訟代理人。但上訴人或其法定代理人具
有律師資格者，不在此限。
上訴人之配偶、三親等內之血親、二親等內之姻親，或上訴人為法人、中央或地方機
關時，其所屬專任人員具有律師資格並經法院認為適當者，亦得為第三審訴訟代理人
。


司法院資訊處製作；財團法人民間司法改革基金會備份。
